【裁判字號】    97,國,21
【裁判日期】    970919
【裁判案由】    國家損害賠償
【裁判全文】
臺灣桃園地方法院民事判決                97年度國字第21號
原      告  甲○○
訴訟代理人  韓邦財律師
            王唯鳳律師
被      告  桃園縣政府
法定代理人  乙○○
訴訟代理人  陳河泉律師
上列當事人間請求國家損害賠償事件，於民國97年8 月22日言詞
辯論終結，本院判決如下：
    主      文
原告之訴及其假執行之聲請均駁回。
訴訟費用由原告負擔。
    事實及理由
一、原告主張：(一)訴外人曾德永所有坐落桃園縣蘆竹鄉○○○○
    段蕃子厝小段56之2 地號土地應有部分4 分之1 （嗣分割為
    同所56之9 地號土地，下稱系爭土地），前經被告城鄉發展
    局都市行政課於民國94年3 月24日核發都市計畫土地使用分
    區證明書（下稱系爭證明書），證明系爭土地為「工業區」
    ，原告因有興建廠房之需，信賴被告所核發系爭證明書，於
    94年4 月4 日經由訴外人詠恆不動產仲介經紀有限公司（下
    稱詠恆公司）仲介購買訴外人曾德永所有系爭土地，並與訴
    外人曾德永簽定買賣契約，支付部分價金新台幣（下同）2,
    000,000 元。嗣原告委託地政士辦理過戶時，發現系爭土地
    無法申請廠辦，乃向鈞院起訴請求訴外人曾德永賠償損害，
    經鈞院95年度訴字第163 號（下稱另案）審理中向被告函查
    ，被告於95年3 月16日以府城都字第0950074561號函覆略以
    ：「…原宗地56-2地號土地，於94年3 月24日桃縣城都字
    第07584 號使用分區核發為『工業區（未分類）』屬誤植。
    」等語，足證被告所屬公務員執行職務時，因故意或過失未
    審慎查明系爭土地為保護區，竟核發錯誤之系爭證明書，都
    市計畫分區使用係行政機關就土地使用所劃定的使用限制，
    提供民眾判斷土地利用價值，系爭土地既經編定為保護區，
    顯已喪失通常流通價值，若非被告所屬公務員誤植，致原告
    陷於錯誤而與訴外人曾德永締約買受系爭土地，雖原告持另
    案判決聲請鈞院96年度執字第64413 號強制執行訴外人曾德
    永之財產無著，致受有其已付2,000,000 元價金無法受償之
    財產上損害。(二)被告核發土地使用分區證明書之行為，係依
    台灣省建設廳75年8 月12日七五建四字第184929號函頒「都
    市計畫土地使用分區（或公共設施用地）證明書申請須知」
    辦理，系爭證明書固有「僅供參考」記載，惟此項記載充其
    量僅能解釋為分區使用種類之記載若有錯誤，申請人不得持
    該分區使用證明書據以對抗主管機關就該土地之實際分區使
    用規劃，並不能因此解免其賠償責任，蓋各項計劃地籍分割
    資料均由被告掌管，一般人民自無比行政機關更充分之資訊
    以判斷政府機關本於職掌所核發之公文書是否正確，是前開
    註記，不能資為其免責之事由；被告既經授權核發使用分區
    證明，其所屬公務員自應本於職掌謹慎從事，詳予查明都市
    計畫圖及地籍套繪核對後發給，惟被告所屬公務員，竟未依
    上開規定於核發過程詳予查明，遽行核發錯誤之系爭證明書
    ，顯有過失。(三)原告固於94年4 月21日重新申請核發系爭土
    地之土地使用分區證明書，然原告於另案起訴時誤以為係訴
    外人詠恆公司與訴外人曾德永以不實系爭土地使用分區證明
    書，詐騙原告與之締結買賣契約，不知系爭證明書與被告之
    後所發使用分區證明書前後不同原因，竟係出自被告誤植，
    原告直至被告於95年3 月16日另案審理中函覆鈞院系爭證明
    書確屬誤植，始知應由被告負賠償責任，故原告向被告請求
    國家賠償並無罹於時效。(四)經向被告請求國家賠償被拒，爰
    依國家賠償法第2 條第2 項前段規定，請求被告賠償損害並
    加計法定遲延利息等語，並聲明：(1)被告應賠償原告2,000,
    000 元及自起訴狀繕本送達翌日起至清償日止，按年息5%計
    算之利息。(2)願供擔保請准宣告假執行。
二、被告則以：(一)被告於94年3 月24日核發予訴外人林永春之系
    爭證明書，雖將系爭土地使用分區「保護區」誤植為「工業
    區」，惟被告承辦人員係依一般通常程序，從電腦資料庫之
    資料，直接列印核發使用分區證明書予訴外人林永春，並無
    故意或過失，嗣訴外人林永春發現有誤，無法申請廠辦，於
    同年4 月20日就系爭土地再次申請使用分區證明書時，經被
    告承辦人員查證核對後，確認系爭證明書有所錯誤，乃於同
    年4 月21日核發更正系爭土地使用分區為「保護區」之證明
    書予訴外人林永春，被告核發關於系爭土地使用分區證明書
    既已更正，且原申請人為訴外人林永春，亦非原告或訴外人
    曾德永，原告與訴外人曾德永間買賣糾紛，與被告無涉。被
    告單純核發使用分區證明書之事實行為，非行使統治權作用
    之行為，不符國家賠償法第2 條第2 項規定行使公權力之要
    件。(二)原告與訴外人曾德永間買賣契約，並無特別約定系爭
    土地為工業區或係供原告興建廠房，而系爭證明書備註欄及
    說明欄分別記載：「…二本證明書若作為土地買賣依據，請
    依現地指定建築線為準。」、「一所核發之都市計畫土地使
    用分區（或公共設施用地）證明書係依據已公告實施之都市
    計畫圖及地籍套繪圖核對僅供參考，若作實施之依據應依據
    現況指示建築線為準。」等語，則系爭證明書既已載明僅供
    參考，非供作土地利用價值判斷之用，原告在未依桃園縣建
    築管理自治條例第9 條規定，申請現地指定建築線前，遽予
    購買系爭土地，顯有重大過失，應自負風險。另原告於另案
    起訴狀主張系爭土地地目為田，本不得設置工廠等語，其簽
    訂買賣契約前，未先調閱土地登記謄本查明地目，自亦有重
    大過失。(三)原告因系爭土地與訴外人曾德永締結契約支付價
    金所致財產上之損害，係可歸責於訴外人曾德永之行為，依
    另案判決意旨，應向訴外人曾德永請求返還，方屬適法，與
    被告核發系爭證明書將系爭土地使用分區誤植為工業區之行
    為，並無相當因果關係。況原告依另案判決既向訴外人曾德
    永請求損害賠償2,400,000 元，其損害已獲填補，自不得再
    向被告請求國家賠償。(四)另案審理中原告自承其於94年5 月
    12日發函訴外人曾德永解約前，發現系爭土地位於保護區內
    ，則原告至遲於斯日即知損害原因，又原告於94年5 月24日
    亦有向被告申請核發系爭土地之使用分區證明書，原告遲於
    96年12月11日始請求被告國家賠償，其請求權已罹於2 年時
    效而消滅。(五)原告與訴外人詠恆公司就系爭土地消費爭議嗣
    經調解成立，由(三)詠恆公司補償370,000 元予原告，扣除原
    告給付訴外人詠恆公司仲介費用70,000元，縱原告受有損害
    ，亦僅有1,700,000 元等語置辯，並為答辯聲明：(1)原告之
    訴及假執行之聲請均駁回。(2)如受不利判決，願供擔保請准
    宣告免為假執行。
三、兩造不爭執之事實：
  (一)系爭土地依64年10月2 日南崁新市鎮都市計畫案，土地使用
    分區位在保護區，被告於94年3 月24日依訴外人林永春之申
    請核發系爭證明書，將系爭土地使用分區誤植為「工業區（
    未分類）」，有系爭證明書影本及被告95年3 月16日府城都
    字第0950074561號函影本在卷可稽（見本院卷第19頁、第30
    頁）。
  (二)原告與訴外人曾德永於94年4 月4 日就系爭土地簽訂買賣契
    約，原告並已支付訴外人曾德永部分價金2,000,000 元，有
    買賣契約書影本在卷可按（見本院卷第20頁至第29頁）。
  (三)被告嗣分別於94年4 月21日、同年5 月6 日及同年月24日依
    訴外人林永春、黃玫枝及原告之申請，核發系爭土地之土地
    使用分區證明書，有各開證明書影本在卷可憑（見本院卷第
    44頁、第83頁、第51頁）。
  (四)原告以購買系爭土地並非位在工業區致不得申請廠辦使用，
    欠缺契約預定效用，而解除買賣契約，並依據解除契約回復
    原狀請求權及契約特約事項約定，請求訴外人曾德永返還已
    付價金2,000,000 元及賠償400,000 元，經本院另案判決訴
    外人曾德永應給付原告2,400,000 元本息確定，有另案判決
    網路查詢資料影本在卷可佐（見本院卷第49頁至第50頁），
    並據本院調閱前開卷宗核閱確實。
  (五)原告聲請本院96年度執字第64413 號強制執行訴外人曾德永
    之財產無著，有本院執行處囑託鑑定函影本、鑑定報告影本
    及土地登記謄本影本在卷可參（見本院卷第61頁至第76頁）
    。
  (六)原告於97年4 月17日提起本件訴訟前，於96年12月11日以書
    面向被告請求國家賠償，經被告97年1 月16日府法一字第09
    60416318號函覆拒絕賠償，此有國家賠償請求書影本、被告
    上開函文暨所附拒絕賠償理由書影本在卷可佐（見本院卷第
    8 頁至第15頁）。
四、兩造各以前揭情詞主張及抗辯，本件應審酌之爭點厥為：(一)
    本件原告之賠償請求權，是否罹於國家賠償法第8 條第1 項
    前段所定2 年時效？(二)原告援國家賠償法第2 條第2 項前段
    請求被告賠償損害是否有理？茲分別論斷如後：
  (一)按「賠償請求權，自請求權人知有損害時起，因二年間不行
    使而消滅；自損害發生時起，逾五年者亦同。」，國家賠償
    法第8 條第1 項定有明文。又「本法第八條第一項所稱知有
    損害，須知有損害事實及國家賠償責任之原因事實。」，同
    法施行細則第3 條之1 規定甚明。而所謂知有國家賠償責任
    之原因事實，指知悉所受損害，係由於公務員於執行職務行
    使公權力時，因故意或過失不法行為，或怠於執行職務，或
    由於公有公共設施因設置或管理有欠缺所致而言。於人民因
    違法之行政行為而受損害之情形，賠償請求權之消滅時效，
    應以請求權人實際知悉損害及其損害係由於違法之行政行為
    所致時起算。故被害人縱已知有損害之事實，若尚不知有應
    負國家賠償責任之原因事實，其對國家機關請求損害賠償之
    請求權時效自無從進行（最高法院96年度台上字第1926號判
    決意旨參照）。查被告於94年4 月21日、同年5 月6 日及同
    年月24日依訴外人林永春、黃玫枝及原告之申請，核發系爭
    土地之土地使用分區證明書後，原告固得知系爭土地位在保
    護區而非工業用地，然依此尚不能直接證明斯時原告已知被
    告前於94年3 月24日核發系爭證明書，關於系爭土地使用分
    區「工業區（未分類）」係出於誤植而有過失，且觀諸原告
    於94年5 月12日之存證信函，係以訴外人曾德永售地代理人
    徐麗英及仲介人員涉欺瞞為由，通知徐麗英及力霸房屋桃園
    朝陽加盟店即訴外人詠恆公司解除原告與訴外人曾德永間系
    爭土地買賣契約，且原告於另案亦係主張訴外人曾德永係故
    意以土地使用分區證明書影本，欺騙原告系爭土地為工業用
    地，保證可以興建廠房使用，於本院另案審理中，就被告核
    發系爭證明書及94年5 月6 日核發予訴外人黃玫枝之土地使
    用分區證明書記載不一之緣由並不明瞭，因而向被告函查，
    被告95年3 月16日府城都字第0950074561號函覆始確知系爭
    證明書有誤植情事等情，業據本院調閱另案卷宗核閱無訛，
    被告抗辯至95年3 月16日後始知被告應負國家賠償責任，應
    屬可採。原告於96年12月11日以書面向被告請求國家賠償，
    再於6 個月內之97年4 月17日向本院對被告起訴請求國家賠
    償，依民法第12 9條第1 項第1 款、第130 條規定，原告於
    96年12月11日向被告請求時，已生時效中斷之效力，是原告
    於97年4 月17日提起本件訴訟，其賠償請求權尚未罹於2 年
    消滅時效，被告抗辯原告之請求已罹於消滅時效云云，自非
    可取。
  (二)次按「公務員於執行職務行使公權力時，因故意或過失不法
    侵害人民自由或權利者，國家應負損害賠償責任。」，國家
    賠償法第2 條第2 項前段定有明文。查本件被告於94年3 月
    24日核發系爭證明書，將系爭土地使用分區誤植為「工業區
    未分類）」，被告抗辯伊所屬公務員係依一般通常程序，從
    電腦資料庫之資料，直接列印核發系爭證明書，並無過失云
    云，然徵之被告分別於94年4 月21日、同年5 月6 日及同年
    月24日就系爭土地核發使用分區證明書，則正確記載為保護
    區，並無何錯誤情事，顯見被告於94年3 月24日核發系爭證
    明書過程有未詳予查明之疏失，逕行核發錯誤之使用分區證
    明書，自有過失。又國家賠償法所謂公權力行為，包括公法
    上事實行為，即包括行政指導、提供資訊及情報等，公務員
    執行職務應注意提供人民正確資訊及教示，若有過失提供錯
    誤資料致使人民遭受損害，非不得依國家賠償法請求賠償，
    被告徒以伊單純核發使用分區證明書之事實行為，非行使統
    治權作用之行為，不符行使公權力之要件云云，並非可採。
    又國家賠償責任之成立，以公務員不法之行為，與損害之發
    生，有相當因果關係為要件。所謂具有相當因果關係者，係
    指「無此行為，雖必不生此種損害，有此行為，通常即足生
    此種損害者，是為有因果關係。無此行為，必不生此種損害
    ，有此行為，通常亦不生此種損害者，即無因果關係。」。
    再行為與行為後所生之條件相競合而生結果，二者倘無必然
    結合之可能，行為與結果，仍無相當因果關係之可言（最高
    法院75年度台上字第525 號判決參照）。查本件被告核發錯
    誤之系爭證明書固有不當。但此項行為，與其後原告與訴外
    人曾德永就系爭土地簽訂買賣契約、解除買賣契約及原告嗣
    向訴外人曾德永聲請強制執行求償無效果致生損害等，並無
    必然結合之可能。是被告前揭核發錯誤之系爭證明書，與本
    件原告發生之損害，殊難認有相當因果關係。原告本於國家
    賠償法第2 條第2 項前段規定請求被告賠償損害云云，即為
    無理由。
五、綜上所述，原告主張並非可採，被告抗辯則屬可取。從而，
    原告本於國家賠償法第2 條第2 項前段規定，請求被告給付
    2,000,000 元本息，為無理由，應予駁回；其假執行之聲請
    ，亦因失所附麗，應併予駁回。
六、本件因事證已臻明確，兩造其餘攻擊、防禦方法，與判決之
    結果不生影響，無庸逐一論究，末此敘明。
七、據上論結，本件原告之訴為無理由，依民事訴訟法第78條，
    判決如主文。
中    華    民    國    97    年    9     月    19    日
                  民事第三庭    法  官  熊祥雲
以上正本係照原本作成
如對本判決上訴，須於判決送達後20日內向本院提出上訴狀
中    華    民    國    97    年    9     月    19    日
                                書記官  陳鳳怡


司法院資訊處製作；財團法人民間司法改革基金會備份。
